臺灣高等法院刑事判決　　　　　　　　　　　　　九十一年度上訴字第三二六五號
　　上　訴　人
　　即　被　告　丙○○　男三十.
　　指定辯護人　本院甲○辯護人周君穎
右上訴人即被告因強盜案件，不服臺灣台北地方法院九十一年度訴字第九四０號，中
華民國九十一年十月十一日第一審判決（起訴案號：臺灣台北地方法院檢察署九十一
年度偵字第一七四四五號）提起上訴，本院判決如左：
    主  文
上訴駁回。
    事  實
一、丙○○前於民國（下同）八十四年六月間，因犯違反肅清煙毒條例案件（連續施
    用毒品及連續販賣毒品），經台灣台北地方法院士林分院各判處有期徒刑三年六
    月、有期徒刑十年，並合併定執行刑為有期徒刑十二年，經其向本院提起上訴後
    ，由本院於八十四年十月二十四日以八十四年度上訴字第四六０八號判決駁回其
    上訴而告確定，嗣由檢察官簽發執行指揮書將丙○○發監執行，依執行指揮書之
    記載本應於九十五年十一月八日執行完畢，嗣於八十九年十月八日縮短刑期假釋
    出監，假釋期間應於九十五年八月十日屆滿，丙○○於後述行為時，尚在假釋期
    間內，不成立累犯。
二、丙○○基於為自己不法所有之概括犯意，於九十一年八月十五日凌晨約一時許至
    一時四十五分（原審判決書誤載為三十分，應予更正）許，持其所有全長二十九
    公分，刀刃部分長十七公分，為金屬製成，前端甚為鋒利，而在客觀上足以對人
    之生命、身體、安全構成威脅且具有危險性而屬兇器之水果刀一把，先後連續於
    後述時地為攜帶兇器強盜他人財物之加重強盜行為：
  (一)於九十一年八月十五日凌晨約一時許，丙○○攜帶前述水果刀，在台北市中山區
    ○○○路、建國北路交岔路口之台北市立中山女子高級中學（以下稱中山女高）
    前，搭上由丁○○所駕駛車號二Ｃ－七八九號營業用小客車，丙○○指示丁○○
    上建國南北路高架橋往南行駛，迨丁○○駕車行經約市○○○道下方之建國南北
    路高架路段時，坐於車後座之丙○○即抽出其所攜帶之前述水果刀，以該把水果
    刀自後抵住丁○○脖子之強暴方式，喝令丁○○交出身上之財物，致使丁○○不
    能抗拒，而將所駕駛汽車暫停，並將身上之新台幣（以下同）八百元交出給丙○○，丙○○得手後復將其中二百元抽還丁○○以讓丁○○得以加油、吃飯，嗣丙○○命丁○○將車自建國南北路高架橋之忠孝東路匝道駛出，而在台北市大安區
    ○○○路、忠孝東路口下車。
  (二)九十一年八月十五日凌晨約一時十分許，丙○○攜帶前述水果刀，在台北市中山
    區○○○路、龍江路交岔路口附近搭上由乙○○所駕駛之車號五二七－ＬＣ（檢
    察官於起訴書誤載為ＬＣ－五二七號，應予更正）營業用小客車，表明要上建國
    南北路高架橋往南行駛，乙○○即依其指示自中山女高前左轉上建國南北路高架
    橋往南行駛，迨乙○○駕車行經約市○○○道下方之建國南北路高架路段時，坐
    於車後座之丙○○即抽出其所攜帶之前述水果刀，以該把水果刀自後抵住乙○○
    脖子之強暴方式，喝令乙○○交出身上之財物，致使乙○○不能抗拒，乃先將車
    自建國南北路高架橋之忠孝東路匝道駛出，而在台北市大安區○○○路、忠孝東
    路交岔路口附近停車，等車停妥後，將身上之三百元交出給丙○○；丙○○得手
    後，要乙○○駕車沿建國南路平面車道繼續往南開，而丙○○認乙○○僅交出三
    百元太少，而其發現乙○○手上戴有二個戒指，遂又喝令要乙○○將戒指交出，
    因乙○○知悉丙○○身上有水果刀，如不從自己之性命恐為不保，無奈在此不能
    抗拒之狀態下，將手上之戒指拔下交給丙○○，丙○○攜帶兇器強盜財物之行為
    又於焉得手。嗣乙○○依丙○○之指示自建國南路左轉往信義路之慢車道行駛，
    其間乙○○對丙○○苦苦哀求該二枚戒指有紀念性，請丙○○將該二枚戒指歸還
    ，丙○○方在信義路慢車道下車前將該二枚戒指返還乙○○。
  (三)九十一年八月十五日凌晨約一時二十分許，丙○○攜帶前述水果刀，在台北市大
    安區○○○路、建國南路交岔路口西南角附近，搭上由己○○所駕駛車號九Ｃ－
    七二七號營業用小客車，丙○○指示己○○要往台北橋，己○○隨即迴轉上建國
    南北路高架橋往北行駛，此時丙○○即抽出其所攜帶之前述水果刀，以該把水果
    刀自後抵住己○○脖子、肩膀處之強暴方式，喝令己○○交出身上之財物，致使
    己○○不能抗拒，而將車先自建國南北路高架橋之南京東路匝道駛出，並在台北
    市中山區○○○路、南京東路交岔路口附近停車，等車停妥後，將身上之一千三
    百元交出給丙○○，丙○○攜帶兇器強盜財物之行為乃又得手。
  (四)九十一年八月十五日凌晨約一時四十五分許，丙○○攜帶前述水果刀，在台北市
    中山區○○○路、南京東路交岔路口，搭上由戊○○所駕駛Ｈ九－五六五號營業
    用小客車，丙○○指示戊○○要上建國南北路高架橋往南，迨戊○○駕車行經約
    市○○○道下方之建國南北路高架路段時，坐於車後座之丙○○即抽出其所攜帶
    之前述水果刀，以該把水果刀自後抵住戊○○肩膀之強暴方式，喝令戊○○交出
    身上之財物，致使戊○○不能抗拒，而邊開車邊將身上之一千七百元交出給丙○○，丙○○得手後復將其中二百元抽還戊○○以讓戊○○得以加油、吃飯，嗣丙○○命戊○○將車自建國南北路高架橋之忠孝東路匝道駛出，而在台北市大安區
    ○○○路、忠孝東路交岔路口下車。
三、丙○○攜帶兇器強盜戊○○身上財物得手下車後，隨即在同一地點搭上由張昱謙
    所駕駛之車號五Ｂ－五五三號營業用小客車，因己○○在丙○○下車前即告誡丙○○勿再以此方式強盜他人財物，惟其見丙○○在下車後又馬上搭上戊○○所駕
    駛汽車，己○○唯恐丙○○故技重施，一方面報警，一方面駕車尾隨在戊○○所
    駕駛汽車之後，迨己○○與戊○○發現丙○○嗣又搭上張昱謙所駕駛汽車，二人
    乃駕車自後尾隨追趕，而因張昱謙發現其所駕駛汽車後方有二部營業用小客車沿
    路追趕，遂對丙○○詢以究竟發生何事，丙○○（原審誤載為陳崇武，應予更正
    ）乃對張昱謙佯稱適才與後方之二部計程車發生爭吵，並要張昱謙趕快開，張昱
    謙心想若後方二部計程車將自己所駕駛之汽車堵住攔下，丙○○恐會與對方有爭
    吵、麻煩，遂不顧丙○○之反對，將車往台北市政府警察局松山分局中崙派出所
    （以下稱中崙派出所）方向行駛，迨車行至該派出所前，丙○○隨即跳下車，而
    己○○及戊○○見狀亦下車追趕丙○○，迨其二人合力將丙○○逮捕後，對張昱
    謙告以丙○○前開攜帶兇器強盜財物之犯行，此時張昱謙方在其所駕駛汽車右後
    座發現丙○○強盜前述他人財物所用之水果刀一把，嗣己○○及戊○○乃將丙○○解送中崙派出所，並將所扣得為丙○○所有，用供其犯加重強盜罪所用之前開
    水果刀一把一併送交派出所員警，而知上情，嗣並在中崙派出所內，由警另通知
    丁○○、乙○○到場，而將丙○○前述先後連續對丁○○、乙○○、己○○及戊○○強盜所各取得之財物六百元、三百元、一千三百元及一千五百元發還給丁○○、乙○○、己○○及戊○○四人。
四、案經台北市政府警察局松山分局報告台灣台北地方法院檢察署檢察官偵查起訴。
    理      由
一、訊據上訴人即被告丙○○坦承其有攜帶前述其所有之水果刀一把，先後於前述時
    地，分別搭上被害人丁○○、乙○○、己○○及戊○○等人所分別駕駛之前開車
    號營業用小客車，並在上車後抽出該把水果刀自後抵住被害人戊○○之肩膀暨自
    後抵住被害人丁○○、乙○○及己○○身體，致使被害人丁○○、乙○○、己○○及戊○○不能抗拒，而強盜取得被害人丁○○、乙○○、己○○及戊○○所有
    前開財物得手等事實，核與被害人丁○○、乙○○、己○○及戊○○就此部分所
    供述之情節相符（偵查卷第十一頁至第十六頁偵訊筆錄、第四十七頁至第四十八
    頁訊問筆錄及本院九十一年十月七日審判筆錄參照），並有扣案之水果刀一把足
    資佐證，復有被害人丁○○、乙○○、己○○及戊○○為領回其為被告強盜所取
    得之前述財物，而所立具之贓物認領保管收據四紙在卷可稽（偵查卷第二十五頁
    至第二十八頁參照），惟辯稱：
    (一)我是拿刀抵住被害人丁○○、乙○○及己○○之肩膀，並不是抵住他們三個人
      的脖子。
    (二)我本來有吸食毒品之習慣，不過我從監獄假釋出來以後，有固定在台北市立療
      養院吃藥，案發當天，我是在吃了台北市立療養院給我的藥之後，神智一片模
      糊，我根本不知道為何要強盜他人財物，法官可以向台北市立療養院去調我當
      天之就診紀錄，就可以發現我當天確實有吃藥，所以案發當時我的精神狀態是
      一片空白云云。
二、惟查：
    (一)被害人丁○○、乙○○及己○○於原審法院九十一年十月七日審理時已明確供
      稱被告係以扣案之水果刀自後抵住其脖子（被害人丁○○、乙○○）或脖子、
      肩膀之交界處（被害人己○○）（當日審判筆錄參照），且其三人就此部分所
      為之供述自警訊伊始迄原審辯論終結，均前後一致，沒有任何矛盾之處（前開
      偵訊筆錄參照），足徵其三人此部分供述可信度相當高，參以目前經濟不景氣
      ，計程車司機收入銳減，營生不易，茍被告並無以其所攜帶之前述水果刀，自
      後抵住被害人脖子之強暴方式，並喝令被害人交出身上之財物，致使被害人不
      能抗拒之方式強盜財物，被害人焉會於短暫時間內，立即將彼等身上之於深夜
      時分辛苦工作所得來之錢財交出。即此，被告空言辯稱僅持刀抵住被害人丁○○、乙○○及己○○之肩膀云云，與事實不符，要無可採。
    (二)次查被害人丁○○於原審九十一年十月七日調查時供稱：（問：案發當時你當
      時看到被告的精神狀態如何？）感覺很正常，講話講的很清楚，他跟我說他朋
      友在住院（需要錢），他也不願意這樣；而被害人乙○○供稱：（問：案發當
      時你當時看到被告的精神狀態如何？）感覺很正常，講話講的很清楚，他說他
      剛出獄，生活不太好過；另被害人己○○供稱：（問：案發當時你當時看到被
      告的精神狀態如何？）感覺很正常，講話講的很清楚，被告有說他親人住院；
      而被害人戊○○供稱：（問：案發當時你當時看到被告的精神狀態如何？）感
      覺很正常，講話講的很清楚，至於他說他行搶的動機，我記不太清楚了（當日
      審判筆錄參照）。另查被告於本院審理時自承其是於當日凌晨從景美家中搭車
      出來云云，另參以被告於強盜己○○身上財物得手下車後，隨即在同一地點搭
      上由戊○○所駕駛之營業用小客車，因己○○見被告下車後又馬上搭上戊○○
      所駕駛汽車，己○○唯恐被告故技重施，一方面報警，一方面駕車尾隨在戊○○所駕駛汽車之後，迨以同一方式強盜戊○○財物後，又於下車地點隨即改搭
      張昱謙所駕駛汽車，己○○與戊○○發現被告搭上張昱謙所駕駛汽車，彼二人
      乃駕車自後尾隨追趕，而因張昱謙發現其所駕駛汽車後方有二部營業用小客車
      沿路追趕，遂對被告詢以究竟發生何事，被告乃對張昱謙佯稱適才與後方之二
      部計程車發生爭吵，並要張昱謙趕快開等情，已據被害人己○○、戊○○及證
      人張昱謙指述在卷，凡此俱見被告於犯案時行動自如，且心思細膩，絕無心神
      喪失或精神耗弱之情形。而被害人丁○○及戊○○於原審前開期日審理時亦均
      供稱被告自其身上強盜取得財物後，尚抽還二百元與其二人去加油或吃飯，是
      由被害人丁○○、乙○○、己○○及戊○○四人上開供述以觀，被告於強盜行
      為當時尚能編造各種強盜行為之動機，且對被害人丁○○及戊○○強盜財物得
      手後，尚能顧及其二人身上之財物若為其全部取走，其二人恐無錢吃飯或加油
      ，而將強盜取得之財物抽還二百元返還被害人丁○○及戊○○，足徵被告於行
      為當時之精神心智狀態與一般正常人無異。被告辯稱其因服用藥物致心神恍惚
      ，因而在無知覺之情形下犯案云云，應屬飾卸之詞，不足採信。
    (三)再查刑法上之強盜罪，「行為人所施用之不法方法，祇須抑壓被害人之抗拒，
      足以喪失其自由意思為已足。縱令被害人實際並無抗拒行為，仍於強盜罪之成
      立，不生影響。」（卷附最高法院八十三年度台上字第六三００號判決參照）
      ，本件被告所用以遂行其前開犯行所用之水果刀一把，經原審實際勘驗結果（
      詳後述），其全長二十九公分，刀刃部分長十七公分，且前端甚為鋒利，則以
      甚為鋒利之水果刀抵住一般人之脖子或肩膀，已確能抑壓一般人之抗拒，並使
      人喪失自由意思，遑論於汽車密閉之狹小空間內，高速駕駛車輛時突遭人持刀
      自後抵住時，衡情被害人已完全喪失抗拒之能力至明。則被害人丁○○、乙○○、己○○及戊○○四人縱未實際抗拒，核諸前揭最高法院判決意旨，要仍無
      解於被告強盜犯行之成立，且被害人丁○○、乙○○、己○○及戊○○四人於
      原審前開期日審理時也均明確的供稱被告拿刀自後抵住其等之脖子或肩膀，其
      四人均已陷於無法抗拒之地步，被害人戊○○甚且供稱其之所以不願意反抗，
      乃是因為反抗對自己不利（當日審判筆錄參照），因此被告之行為並非該當於
      指定辯護人所辯護之刑法恐嚇取財罪構成要件，亦應予說明。
三、按被告於前述時地所用以強盜之水果刀一把，經原審於九十一年十月七日審理時
    當庭調取勘驗結果，該把水果刀全長二十九公分，刀刃部分長十七公分，為金屬
    製成，前端甚為鋒利，有該日審判筆錄可稽，則以該把水果刀為金屬製成器物，
    前端甚為鋒利乙節觀之，該把水果刀不僅在客觀上已對人之生命、身體、安全構
    成威脅且具有危險性，甚已足以殺傷人之生命、身體，則衡諸最高法院七十九年
    台上字第五二五三號判例所揭示之旨「刑法第三百二十一條第一項第三款之攜帶
    兇器竊盜罪，係以行為人攜帶兇器為其加重條件，此所謂兇器，其種類並無限制
    ，凡客觀上足對人之生命、身體、安全構成威脅，具有危險性之兇器均屬之，．
    ．．」，上述扣案物當屬刑法第三百二十一條第一項第三款所稱之兇器。則被告
    丙○○攜帶該把屬水果刀之兇器，以前述強暴方式，致使被害人丁○○等四人不
    能抗拒，而將被害人丁○○等人所有之財物予以取走之行為，核係犯刑法第三百
    三十條第一項、第三百二十八條第一項之加重強盜罪。被告先後數次攜帶兇器加
    重強盜之犯行，時間緊密，犯意概括，所犯構成要件均相同，為連續犯，依刑法
    第五十六條規定，以連續加重強盜一罪論，並加重其刑。原審審酌被告於本件行
    為時，尚在如事實欄一所述之假釋期間內（被告該次前科於本件不構成累犯），
    其不知潔身自愛，猶為本件犯行，顯見其自制力之薄弱及其連續在深夜凌晨時分
    以攜帶兇器強盜計程車司機財物之犯罪手段，對在道路上跑車營業之計程車司機
    已造成心裡上莫大之恐懼暨其犯罪對被害人丁○○、乙○○、己○○及戊○○所
    生損害、犯後態度等一切情狀，並認本件偵查檢察官及全程到庭實行公訴之檢察
    官具體求以對被告判處有期徒刑八年，與被告所為犯行相當，又參酌被告本件攜
    帶兇器加重強盜之犯行，於客觀上顯然並無足以引起一般同情，認為即予宣告法
    定最低度刑期猶嫌過重之刑法第五十九條所規定得酌量減輕其刑之可憫恕犯罪情
    狀存在，自不得率爾援引該條規定酌量減輕其刑，因而量處被告有期徒刑八年。
    扣案之水果刀一把已據被告於警訊、檢察官偵查及於原審審理供明為其所有用供
    其犯攜帶兇器加重強盜罪所用之物（前揭筆錄參照），原審認該把水果刀不宜發
    還被告繼續持有，而有沒收之必要，爰依刑法第三十八條第一項第二款、第三項
    規定宣告沒收。又查檢察官於本件之起訴書犯罪事實欄雖未記載被告有攜帶兇器
    強盜被害人乙○○所有戒指二枚財物得手之犯行，惟查被告此部分行為已該當於
    刑法第三百三十條第一項、第三百二十八條第一項加重強盜罪之構成要件，且被
    告此部分犯行，與檢察官在起訴書犯罪事實欄所記載被告之攜帶兇器加重強盜之
    犯行，本屬裁判上一罪之連續犯關係，且於原審審理時已經由全程到庭實行公訴
    之公訴檢察官於該院九十一年十月七日審判期日以言詞對被告及本院作補充，此
    有審理筆錄足參，依刑事訴訟法第第二百六十七條「檢察官就犯罪事實一部起訴
    者，其效力及於全部」規定，法院自得就檢察官未於起訴書犯罪事實欄所記載之
    上開事實，於本件併為審理、判決。原審以上之認定及說明，其認事用法，均無
    違誤，量刑亦屬允洽。被告上訴否認犯罪，並指稱原審量刑過重云云，為無理由
    。從而，其所提上訴，應予駁回。
四、至於被告搭乘由張昱謙所駕駛之營業用小客車時，並未有任何強盜或預備強盜之
    言語或舉動，已據張昱謙於原審法院九十一年十月七日審理時供明（當日審判筆
    錄參照），被告該部分所為，尚不成立犯罪。
五、據上論斷，應依刑事訴訟法第三百六十八條，判決如主文。
本案經檢察官郭啟東到庭執行職務。
中    華    民    國      九十一    年      十二      月      十      日
                              臺灣高等法院刑事第九庭
                                  審判長法  官  李  文  成
                                        法  官  官  有  明
                                        法  官  周  盈  文
右正本證明與原本無異。
如不服本判決應於收受送達後十日內向本院提出上訴書狀，其未敘述上訴之理由者並
得於提起上訴後十日內向本院補提理由書（均須按他造當事人之人數附繕本）。
                                        書記官  余  姿  慧
中    華    民    國      九十一    年      十二      月      十      日
附錄：本案論罪科刑法條全文
中華民國刑法第三百二十八條：
意圖為自己或第三人不法之所有，以強暴、脅迫、藥劑、催眠術或他法，至使不能抗
拒，而取他人之物或使其交付者，為強盜罪，處五年以上有期徒刑。
以前項方法得財產上不法之利益或使第三人得之者，亦同。
犯強盜罪因而致人於死者，處死刑、無期徒刑或十年以上有期徒刑；致重傷者，處無
期徒刑或七年以上有期徒刑。
第一項及第二項之未遂犯罰之。
預備犯強盜罪者，處一年以下有期徒刑、拘役或三千元以下罰金。
中華民國刑法第三百三十條：
犯強盜罪而有第三百二十一條第一項各款情形之一者，處七年以上有期徒刑。
前項之未遂犯罰之。
中華民國刑法第三百二十一條：
犯竊盜罪而有左列情形之一者，處六月以上、五年以下有期徒刑：
一  於夜間侵入住宅或有人居住之建築物、船艦或隱匿其內而犯之者。
二  毀越門扇、牆垣或其他安全設備而犯之者。
三  攜帶兇器而犯之者。
四  結夥三人以上而犯之者。
五  乘火災、水災或其他災害之際而犯之者。
六  在車站或埠頭而犯之者。
前項之未遂犯罰之。
附表：
┌───┬─────┬───────┬────────────────┐
│編  號│  名    稱│  數        量│  扣  押  物  品  清  單  編  號│
├───┼─────┼───────┼────────────────┤
│  １  │  水果刀  │  壹        把│  台灣台北地方法院檢察署九十一年│
│      │          │              │  度藍保管字第二０三五號編號１  │
└───┴─────┴───────┴────────────────┘
